【裁判字號】    89,重訴,32
【裁判日期】    920117
【裁判案由】    請求更正分配等
【裁判全文】
臺灣彰化地方法院民事判決  八十九年度重訴字第三二號
    原      告  乙○○
                丙○○
                丁○○
                戊○○
    共      同
    訴訟代理人  楊振芳律師
    被      告  己○○○○○○.
    法定代理人  甲○○
    訴訟代理人  李淵源律師
                庚○○
右當事人間請求請求更正分配等事件，本院判決如左：
    主      文
原告之訴駁回。
訴訟費用由原告負擔。
    事      實
甲、原告方面：
一、聲明：
    被告應將原告參加被告所自辦市地重劃之原告所有坐落彰化縣溪湖鎮○○段七九
    一之一號及同段七九一之四號土地，重新適法分配予原告，分配位置如附件Ａ部
    分所示。
二、陳述：
  (一)坐落彰化縣溪湖鎮○○段七九一之一號及同段第七九一之四號土地（下稱系爭二
    筆土地）為原告及訴外人楊儒暹、楊英毅等六兄弟所共有，被告當初邀請原告等
    提供系爭二筆土地參加被告所自辦市地重劃時，曾向原告表明，原告所有之系爭
    二筆土地面臨二溪路較有價值，如原告參加重劃，可以分配百分之六十五之土地
    ，並且估算系爭二筆土地每坪為新臺幣（下同）三十萬元，原告不疑有他，遂應
    允之。詎被告竟違背諾言，為圖利自己，嚴重影響原告權益。被告當初是以原部
    分之地主為重劃區重劃會之理事，原先選任十二人為理事，被告後為便於黑箱作
    業，排除原告之異議，減少重劃阻力，乃收購部分土地，然後藉用人頭登記，再
    利用改選理事會，增加理事為二十一人，使被告取得多數理事席位，為所欲為，
    開會及結果均未通知原告，被告所為決議及公告包括原告分配之位置及面積均不
    予公布，原告要求被告提供資料，亦拒不提供，致原告不知其如何將土地分配予
    原告。
  (二)坐落彰化縣溪湖鎮○○段六五三地號土地，面積僅區區一五０六平方公尺，其共
    有人達七十八人，而每人之應有部分面積除真正原地主楊儒坱為一四三六平方公
    尺外，其餘七十七人之應有部分面積均在五或一平方公尺以下。又坐落同段一四
    三七地號土地，面積僅六四二點八七平方公尺，共有人亦達七十八人，除原地主
    楊儒坱積達六一二點九八平方公尺，其餘之共有人絕大多數應有部分面積均不到
    一平方公尺，可見被告是利用人頭登記為共有人，然後再以取得之人頭爭取理監
    事席位，再以多數決掌控會議之決議。
  (三)被告依理事會決議臨二溪路之住宅區○○○道路每平方公尺原為二萬一千元，調
    整為三萬三千元，將原評定之重劃後評議地價每平方公尺一萬三千元部分，調高
    為一萬五千元，原告認為此種評定之地價顯屬太偏低，偏離市價太遠。眾所皆知
    ，法院在判決共有物分割，即是以時價作為補償之依據，絕無與公告現值相距不
    遠之價格作為評定之價格，建地如欲找每平方公尺數萬元，在繁華熱區，絕無
    法覓得，原告所有系爭二筆土地是位於最有價值之二溪路，不能不分好壞，按照
    同一分配比率分配。於八十七年四月十三日，被告與地主因重劃分配糾紛在彰化
    縣溪湖鎮調解委員會曾進行調解，當時所達成之調解內容為面臨二溪路之所有權
    人，被告同意依原分配取得之土地比率百分之四十三，再加上百分之二十二之土
    地分配，如土地無法如此分配，不足部分，以價金補償；有房屋部分，每坪以三
    十萬元計算；空地部分，則以每坪十五萬元計算。又另一次在彰化縣溪湖鎮調解
    委員會調解時所擬之條件，亦是如此。但事後理監事會決議，竟維持不變，重劃
    前評議地價分別為每平方公尺七千一百元及一萬五千元；重劃後評議地價將原每
    平方公尺一萬三千元部分，調整為每平方公尺一萬五千元、廣停下方之住宅區每
    平方公尺一萬六千元維持不變、臨二溪路之住宅區○○○道路原每平方公尺二萬
    一千元，調整為每平方公尺三萬三千元；前後補償費計算地價之標準竟相差如此
    之大，難免令人爭議。雖該評議地價是經彰化縣政府核准，但彰化縣政府所核定
    之地價原則上是尊重重劃會所決定之價格，除非是過低，但絕不排除依時價評定
    。
  (四)按獎勵土地所有權人辦理市地劃辦法第三十一條重劃負擔之計算及土地交換分合
    設計，依市地重劃實施辦法規定辦理。同法第三十二條規定重劃區土地分配完畢
    後，理會應即檢具左列圖冊提經會員大會通過後，公告公開閱覽三十日，並通知
    土地所有權人，土地所有權人得於前項公告期間內提出異議，理事會應予協調處
    理，並將處理結果送會員大會追認，協調不成，異議人得於一定期限內訴請司法
    機關裁判，此為原告起訴之法律依據，故法院對於重劃土地之分配糾紛自有法源
    可以判決。
  (五)被告雖辯稱重劃會之理事自九人增為二十一人，係經第二次會員大會決議通過，
    並由出席會員表決增選理事十三人，足見該次會員大會理事之選舉完全合法云云
    ，惟眾所週知，選理事之主要目的在於使其能真正執行會員大會授權之事項，以
    及查定土地改良物拆遷補償數額、工程之設計、發包、施工、監工、驗收、撰寫
    重劃報告處理異議之協調與其他重劃業務應辦事項；而選任監事之目的，則在監
    察理事會執行會員大會之決議案、監察財務及財產、監察理事會執行重劃業務及
    監察會員大會授權事項之執行。本件被告原先選任理事為楊金井、楊受昌、蔡添
    、楊呈儀、何公偉、郭榮、楊孟宜、楊出、甲○○等九人，並選任陳尊聘、
    楊宗喜、庚○○三人為監事，並推選甲○○為理事長，而陳尊聘、何公偉、庚○
    ○、郭榮、蔡添、庚○○等應有部分僅區區一平方公尺。其後為便於操控理
    監事，又提議增加理事至二十一人，開會時，被告之人頭均隨便提自己之人，旋
    即舉手表決之方式，推選楊肇欽、楊慶財、楊登富、趙美金、陳美甚、陳小菁、
    胡茂仁、蔡花嘉、郭創、蔡榮福、黃全復、許淑貞、吳美仁等十三人為新理事
    ，開會當時並未經原有之地主參加表決，由其中數人為被告之同夥者喊贊成，根
    本未依開會之程序進行表決。當時原地主在場反對結果均寡不敵眾。被告所推選
    之新理事應有部分面積均僅一平方公尺或零點五平方公尺，如此理事將如何能善
    盡理事之職責？而分配圖均未依獎勵土地所有權人辦理市地劃辦法第三十二條規
    定，經過會員大會通過，故其分配顯不合法，而未確定。
三、證據：提出重劃前後土地分配清冊影本一紙、土地登記謄本二件、彰化縣溪湖鎮
    調解委員會調解筆錄影本二紙、被告八十五年四月二十五日群府自重字第三三號
    函影本一紙、本院七十八年度訴字第五三０號民事判決影本一件、八十七年員簡
    字第二四五號民事判決影本一件、臺灣高等法院臺中分院七十九年度上字第四八
    號民事判決影本一件、最高法院七十九年度台上字第一五八０號民事裁定影本一
    件、土地登記簿影本一件、彰化縣員林鎮三樺自辦市地重劃區土地分配協調會紀
    錄影本一件、地籍圖謄本影本一紙為證，並聲請訊問證人張國基、陳易宏，鑑定
    重劃前後及地價評議委員會評議時之地價，以及向彰化縣政府調取系爭重劃案相
    關資料。
乙、被告方面：
一、聲明：
    原告之訴駁回。
二、陳述：
  (一)重劃會理事自九人至為二十一人係第二次會員大會決議通過，並由出席會員表決
    增選理事十三人，足見該次會員大會理事之選舉完全合法。
  (二)重劃區之計算負擔總計表及土地分配計算表（內含分配率），乃依據相關重劃法
    令計算，並經縣政府核備，故重劃會絕無可能與原告私相授受分配比率，原告稱
    被告曾與渠等約定面臨二溪路之所有權人可分配至百分之六十五云云，顯不實在
    。又重劃前後地價，係會員大會授權理事會決議通過後送請縣政府提交地價評議
    委員會評定，故原告稱被告曾與渠等約定面臨二溪路之土地每坪以三十萬元估價
    、未面臨二溪路之土地每坪以十五萬元計算，亦不實在。
  (三)原告之聲明僅表示分配位置，並未表明分配之面積。而原告及訴外人楊儒暹、楊
    英毅等六人，重劃後應分配之面積，係被告依據市地重劃實施辦法第十四條第三
    項、第二十九條第一項之規定計算而得，並經彰化縣政府核備，故應無任何違誤
    ，倘原告認有違誤，應由原告舉證。
三、證據：提出被告籌備會八十四年五月十九日群府自籌字第八號函影本一紙、郵件
    收件回執影本二紙、施工通知影本一紙、函件執據影本二十紙、被告八十八年三
    月八日群府自字第八八００一號函影本一紙、大宗掛號郵件影本三件、被告第二
    次會員大會簽到簿影本一紙、委任書影本一紙、被告八十八年八月二十四日群府
    自劃字第八八００八號函影本一紙、被告八十八年十一月二十二日群府自劃字第
    八八０一三號函影本一紙、系爭重劃區修正重劃計書書影本一件、被告第二次會
    員大會會議記錄影本一件、被告八十五年二月五日群府自重字第二七號函影本一
    件、被告八十五年四月二十五日群府自重字第三三號函影本一紙、彰化縣政府八
    十五年七月四日八五彰府地劃字第一一三一九五號函影本一紙、系爭重劃區計算
    負擔總計表一紙、系爭重劃區土地分配計算表一紙、被告與土地所有權人協調紀
    錄影本一件、被告第八次理監事簽到簿影本一件、系爭重劃區第一、二次會員大
    會簽到簿影本各一件、彰化縣政府八十五年一月三十一日八五彰府地劃字第０一
    九四０五號函影本一件、彰化縣政府八十年七月四日八五彰府地劃字第一一三一
    九五號函影本一紙為證。
丙、本院依聲請向彰化縣政府調取系爭重劃案相關資料。
    理      由
一、原告起訴主張：坐落彰化縣溪湖鎮○○段七九一之一號及同段第七九一之四號土
    地為原告及訴外人楊儒暹、楊英毅等六兄弟所共有，參加被告所自辦市地重劃，
    惟被告利用人頭取得理監事，掌控會議決議，將原告所有最具價值面臨二溪路之
    系爭二筆土地，與其他土地按照同一分配比率分配，其評定價格並不公平，且違
    背兩造於八十七年四月十三日所達成調解內容。且重劃分配圖均未依獎勵土地所
    有權人辦理市地劃辦法第三十二條規定，經過會員大會通過，其分配顯不合法，
    而未確定，爰依獎勵土地所有權人辦理市地劃辦法第三十二條規定，提起本件訴
    訟，請求被告另為適法之分配等語，被告則以：被告會員大會理事之選舉完全合
    法，且重劃區之計算負擔總計表及土地分配計算表（內含分配率），乃依據相關
    重劃法令計算，並經縣政府核備；又重劃前後地價，係會員大會授權理事會決議
    通過後送請縣政府提交地價評議委員會評定，應無任何違誤等語置辯。
二、按重劃區土地分配完畢後，理會應即檢具左列圖冊提經會員大會通過後，公告公
    開閱覽三十日，並通知土地所有權人：一、計算負擔總計表。二、重劃前後土地
    分配清冊。三、重劃後土地分配圖。四、重劃地籍圖。五、重劃前後地號圖。土
    地所有權人得於前項公告期間內提出異議，理事會應予協調處理，並將處理結果
    送會員大會追認；協調不成，異議人得於一定期限內訴請司法機關裁判，獎勵土
    地所有人辦理市地重劃辦法第三十二條第一項、第二項定有明文。又卷附被告重
    劃會章程第十七條第二項亦載明：重劃後土地分配異議者，應由理事會協調處理
    ，協調不成，理事會應通知異議人於接獲協調記錄後十五日內訴請司法機關裁判
    ，逾期理事會得逕依協調結果處理。查本件被告係於八十八年八月二十七日依上
    開辦法公告相關圖冊，經原告於八十八年九月二十日即公告期間內提出異議，嗣
    兩造協調不成，被告即於八十八年十一月二十二日通知原告，並於八十八年十一
    月二十四日分別送達於原告，以及原告於八十八年十二月九日向本院提起訴訟等
    情，此有被告八十八年八月二十四日群府自劃字第八八００八號函影本、八十八
    年十一月二十二日群府自劃字第八八０一三號函影本、掛號郵件收件回執影本、
    起訴狀上本院收狀章等件在卷為證，堪認屬實；是以原告依上開辦法及章程之規
    定，提起本件訴訟，即無不合，合先敘明。
三、本件原告主張：系爭二筆土地為原告與訴外人楊儒暹、楊英毅所共有，參加被告
    所自辦市地重劃等情，為被告所不爭執，復有重劃前後土地分配清冊影本、土地
    登記謄本在卷為證，應認屬實。
四、又本件原告主張：被告利用人頭取得理監事，掌控會議決議，將原告所有最具價
    值面臨二溪路之系爭二筆土地，與其他土地按照同一分配比率分配，其評定價格
    並不公平，違背兩造於八十七年四月十三日所達成調解內容。且重劃分配圖均未
    依獎勵土地所有權人辦理市地重劃辦法第三十二條規定，經過會員大會通過，其
    分配顯不合法，而未確定等語，為被告所否認，並辯稱：被告會員大會理事之選
    舉完全合法，且重劃區之計算負擔總計表及土地分配計算表（內含分配率），乃
    依據相關重劃法令計算，並經縣政府核備；又重劃前後地價，係會員大會授權理
    事會決議通過後送請縣政府提交地價評議委員會評定，應無任何違誤等語。按本
    件己○○○○○○○○○○地重劃區重劃會章程及相關程序之法令依據分別為平
    均地權條例、市地重劃實施辦法及獎勵土地所有權人辦理市地重劃辦法等規定，
    是本件應審究者厥為被告對原告所有系爭二筆土地所為重劃分配結果，是否合於
    上開法令及重劃會章程之規定，茲就兩造各項爭執分述如下：
  (一)理監事選任是否合法：按自辦市地重劃，應依本辦法之規定組織重劃會，設立時
    應冠以市地重劃區名稱。前項重劃會，係以自辦市地重劃區內全體土地所有權人
    為會員。但土地分配結果公告確定後，以土地分配結果公告期滿之日土地登記簿
    所載土地所有權人為會員。理事會應由理事七人以上組成之，並由理事互選一人
    為理事長；監事名額不得超過理事名額三分之一。會員大會之權責如左：一、通
    過或修改章程。二、選任或解任理事、監事，獎勵土地所有權人辦理市地重劃辦
    法第三條、第十條第二項前段、第十一條第二項第一款、第二項分別定有明文。
    經查被告於八十四年五月二十七日召開第一次會員大會，通過重劃會章程，並依
    章程第九條規定，選任理事九人及監事三人。嗣於八十八年三月十六日召開第二
    次會員大會，修改章程第九條規定，將理事人數修改為二十一人，且因原理事楊
    出死亡，故同時增、補選理事十三人等情，為兩造所不爭執，復有被告第一次、
    第二次會員大會會議記錄影本在卷可稽，應認屬實。本件上開二次會員大會所為
    通過與修改章程，以及選任理事之決議程序，經核與前揭辦法規定並無不合，且
    前揭辦法第三條及被告章程第五條亦規定，自辦市地重劃區內全體土地所有權人
    均為會員，是無論土地所有權人之土地面積及應有部分比例大小，均有參與會員
    大會，並為各項表決之權利，自難僅以部分會員土地面積及應有部分比例較小，
    逕認重劃會理監事之選任有何不合法之情形，是原告主張理監事選任不合法等語
    ，並不可採。
  (二)評定重劃前後地價有無不公：按依本條例第五十六條辦理市地重劃時，應由直轄
    市或縣（市）政府調查各宗土地之位置、交通及利用情形，並斟酌重劃後各宗土
    地利用價值，相互比較估計重劃前後地價，提經地價評議委員會評定後，作為計
    算公共用地負擔、費用負擔、土地交換分配及變通補償之標準，平均地權條例施
    行細則第八十一條定有明文。又重劃前、後之地價應依左列規定查估後，提請地
    價評議委員會評定之。一、重劃前之地價應先調查土地位置、地勢、交通、使用
    狀況、買賣實例及當期公告現值等資料，分別估計重劃前各宗土地地價。二、重
    劃後之地價應參酌各街廓土地之位置、地勢、交通、道路寬度、公共設施、土地
    用分區及重劃後預期發展情形，估計重劃後各路街之路線價或區段價，市地重劃
    實施辦法第二十條亦有明文。重劃前後地價，應於辦理重劃土地分配設計前，由
    重劃會經會員大會通過後，送請直轄市或縣（市）主管機關提交地價評議委員會
    評定之，獎勵土地所有權人辦理市地重劃辦法第二十八條復有明文。經查：被告
    於八十八年三月十六日召開第二次會員大會，經會員大會決議通過討論事項提案
    三，將獎勵土地所有權人辦理市地重劃辦法第二十七、二十八、二十九、三十一
    、三十二、三十八、四十、四十三等條文及審查計算負擔總計表之規定，授權理
    事會全權處理，此有被告第二次會員大會會議記錄在卷可考，是關於上開辦法第
    二十八條所定重劃前後地價之審議，業經會員大會授權理事會辦理。本件被告於
    八十四年九月七日召開第一次理、監事會，決議通過評定重劃前、後地價案，重
    劃前評定地價為依八十四年公告現值為每平方公尺八千六百元，重劃後評定地價
    為每平方公尺一萬五千元，經送請彰化縣政府提交地價評議委員會評定，其評定
    決議認為「本案應依土地面臨道路寬度及預期發展程度，劃分不同地價區區地價或路線價，且重劃前平均地價不得低於當年度公告現值，重劃後平均
    地價不得低於重劃前地價，請重劃會重新查估地價經會員大會通過後，再報本府
    提本縣地價評議委員會評議。」，此有被告第一次理、監事會會議記錄影本、彰
    化縣政府八十五年一月三十一日八五彰府地劃字第０一九四０五號函影本在卷可
    考。嗣於八十五年二月一日及同年四月十二日被告分別召開第二次及第三次理、
    監事會議，決議通過重劃前評定地價臨二溪路部分為每平方公尺一萬五千元、其
    餘部分為每平方公尺七千一百元，重劃後評定地價廣停區○○○道路每平方公尺
    為一萬五千元、廣停區下方住宅區為每平公尺二萬一千三百元、廣停區上方住宅
    區為每平方公尺一萬六千元、臨二溪路之住宅區○○○道路為每平方公尺三萬三
    千元，經送請彰化縣政府提交地價評議委員會評議通過，並送臺灣省政府同意備
    查，此有被告第二次、第三次理、監事會會議記錄影本、彰化縣政府八十五年七
    月四日八五彰府地劃字第一一三一九五號函影本、臺灣省政府地政處八十五年六
    月二十六日八五地二字第三八五三三號函影本附卷為證；足見本件重劃前後地價
    評定程序，與首揭法令規定並無不合。且本件原告所有系爭二筆土地係面臨二溪
    路，其重劃前評定地價為每平方公尺一萬五千元，而重劃區內未面臨二溪路之土
    地，其重劃前評定地價則僅為每平方公尺七千一百元，堪認重劃前地價評定業已
    考量重劃區內各筆土地所在位置、交通等因素，並無原告所稱其所有面臨二溪路
    之系爭二筆土地，與其他土地按照同一分配比率分配之情形。又原告聲請鑑定重
    劃前後及地價評議委員會評議時之地價，經本院選任華聲企業發展鑑定顧問有限
    公司為鑑定人，惟原告並未繳納鑑定費用，此有華聲企業發展鑑定顧問有限公司
    九十一年十月十五日華聲字第一三五五三－一函在卷可稽。此外，原告復未能提
    出其他證據，以實其說，是其此部分主張，自難採信。
  (三)兩造曾否達成調解：本件原告主張兩造曾於八十七年四月十三日在彰化縣溪湖鎮
    調解委員會調解成立等語，為被告所否認，而依卷附原告所提出之彰化縣溪湖鎮
    調解委員會調解筆錄所示，其當事人欄載明聲請人為群府建設股份有限公司、對
    造人為楊宗喜、楊仁貴；簽名欄聲請人為郭獻榮、相對人為楊仁貴、施胡秀連、
    蔡金英、楊肇欽、施登枝、楊義定，與本件訴訟兩造均不相同，自難作為兩造曾
    達成調解之證據，且原告復未能提出其他證據，足資證明重劃前後地價評定有何
    不公平之情形，則原告主張兩造曾調解成立等語，並無可採。
  (四)有無違反獎勵土地所有權人辦理市地重劃辦法第三十二條：按重劃區土地分配完
    畢後，理事會應即檢具左列圖冊提經會員大會通過後，公告公開閱覽三十日，並
    通知土地所有權人：一、計算負擔總計表。二、重劃前後土地分配清冊。三、重
    劃後土地分配圖。四、重劃前地籍圖。五、重劃前後地號圖。又會員大會之權責
    如左：一、通過或修改章程。二、選任或解任理事、監事。三、監督理事、監事
    職務之執行。四、追認或修正重劃計畫書。五、重劃分配結果之認可。六、抵費
    地之處分。七、預算及決算之審議。八、理事會、監事會提請審議事項。九、本
    辦法規定應提會員大會審議之事項。十、其他重大事項。第二項之權責，除第一
    款至第四款及第八款外，得經會員大會決議授權由理事會辦理。獎勵土地所有權
    人辦理市地重劃辦法第三十二條第一項、第十一條第二項、第四項分別定有明文
    。經查：被告於八十八年三月十六日召開第二次會員大會，經會員大會決議通過
    討論事項提案三，將獎勵土地所有權人辦理市地重劃辦法第二十七、二十八、二
    十九、三十一、三十二、三十八、四十、四十三等條文及審查計算負擔總計表之
    規定，授權理事會全權處理；嗣於八十八年六月二十八日被告召開第七次理事會
    ，經理事會決議通過討論事項提案一，依獎勵土地所有權人辦理市地劃辦法第三
    十二條規定及第二次會員大會授權，審議通過系爭重劃區土地分配結果案；此有
    上開會員大會及理事會會議記錄影本在卷為證。本件重劃區重劃前後之相關圖冊
    係經會員大會決議授權由理事會審議，復經理事會依會員大會之授權，審議通過
    ，核與上開辦法所定授權範圍及審議方法，均無不合，是原告主張分配結果未經
    會員大會通過，違反獎勵土地所有權人辦理市地重劃辦法第三十二條規定等語，
    自無可採。
  (五)綜上所述，本件原告上開主張均無可採，而原告復未能提出其他主張或證據，足
    認被告對原告所有系爭二筆土地所為重劃分配結果，有何違背法令或重劃會章程
    之情形。從而，原告依據獎勵土地所有權人辦理市地重劃辦法之規定，請求重為
    適法分配，即無理由，應予駁回。
五、本件事證已臻明確，兩造其餘主張及舉證，經審酌與判決結果不生影響，爰不逐
    一論述，附此敘明。
據上結論：原告之訴為無理由，依民事訴訟法第七十八條、第八十五條第一項，判決
如主文。
中      華      民      國    九十二    年      一      月    十七      日
                                        臺灣彰化地方法院民事第二庭
~B審判長法官  何志通
~B      法官  周莉菁
~B      法官  鄭舜元
右為正本係照原本作成。
如對本判決上訴，應於判決送達後二十日內向本院提出上訴狀。
中      華      民      國    九十二    年      一      月    二十一    日
~B法院書記官  卓俊杰


司法院資訊處製作；財團法人民間司法改革基金會備份。
